ACORDAO-COMPLETO-2423270

ACÓRDÃO 8660/2020 ATA 28/2020 - SEGUNDA CÂMARA

VISTOS, relatados e discutidos estes autos de Tomada de Contas Especial instaurada pelo Fundo Nacional de Desenvolvimento da Educação (FNDE) , em desfavor da Sra. Rosineide Lima Lins Costa, ex-Secretária de Educação do Estado de Alagoas, por conta da impugnação parcial dos recursos federais repassados à mencionada Secretaria, no âmbito do Programa Nacional de Alimentação Escolar (PNAE) , no exercício 2003;
ACORDAM os Ministros do Tribunal de Contas da União, reunidos em sessão de Segunda Câmara, ante as razões expostas pelo Relator, em:
	9.1. com fundamento nos arts. 1º, inciso I, 16, inciso III, alíneas "b" e "c", da Lei 8.443/1992, c/c os arts. 19 e 23, inciso III, da mesma Lei, e com arts. 1º, inciso I, 209, incisos I e II, 210 e 214, inciso III, do Regimento Interno, julgar irregulares as contas da Srª. Rosineide Lima Lins Costa, (CPF XXX.155.674-XX) , ex-Secretária de Educação do Estado de Alagoas (período: de 1/1/2003 a 21/8/2003) , e condená-la ao pagamento das quantias a seguir especificadas, com a fixação do prazo de 15 (quinze) dias, a contar da notificação, para comprovar, perante o Tribunal (art. 214, inciso III, alínea "a", do Regimento Interno) , o recolhimento das dívidas aos cofres do Fundo Nacional de Desenvolvimento da Educação - FNDE atualizadas monetariamente e acrescidas dos juros de mora, calculados a partir das datas discriminadas, até a data dos recolhimentos, na forma prevista na legislação em vigor, abatendo-se, na oportunidade, os valores eventualmente ressarcidos.
	VALOR ORIGINAL (R$) 
	DATA OCORRÊNCIA

	437.916,89
	2/4/2003

	178.436,40
	7/4/2003

	133.024,90
	8/4/2003

	  83.323,35
	14/4/2003

	  73.057,56
	22/4/2003

	100.389,48
	29/4/2003

	  86.410,50
	2/5/2003

	  27.031,32
	13/5/2003

	101.772,27
	5/6/2003

	115.986,60
	16/6/2003

	  88.200,00
	25/6/2003

	  24.042,10
	27/6/2003

	  61.081,53
	30/6/2003

	TOTAL
	R$ 1.510.672,90

9.2. autorizar, desde logo, a cobrança judicial da dívida, nos termos do art. 28, inciso II da Lei 8.443/1992, caso não atendidas as notificações;
9.3. autorizar, desde logo, com fundamento no art. 26, da Lei 8.443/1992, c/c o art. 217, do Regimento Interno do TCU, caso seja do interesse do responsável, o parcelamento das dívidas em até 36 parcelas, incidindo sobre cada uma, os encargos legais devidos, sem prejuízo de alertá-lo de que, caso opte por essa forma de pagamento, a falta de comprovação do recolhimento de qualquer parcela implicará o vencimento antecipado do saldo devedor, nos termos do art. 26, parágrafo único, da Lei 8.443/1992, c/c o art. 217, §2º, do Regimento Interno do TCU;
9.4. dar ciência ao responsável e aos demais interessados, bem como ao Procurador-Chefe da Procuradoria da República no Estado de Alagoas, nos termos do § 7º do art. 209 do Regimento Interno do TCU, para adoção das medidas que entender cabíveis, informando-lhes que o inteiro teor da deliberação pode ser consultado no endereço .

Tomada de Contas Especial instaurada pelo Fundo Nacional de Desenvolvimento da Educação (FNDE), em desfavor da Sra. Rosineide Lima Lins Costa, ex-Secretária de Educação do Estado de Alagoas, por conta da impugnação parcial dos recursos federais repassados à mencionada Secretaria, no âmbito do Programa Nacional de Alimentação Escolar (PNAE), no exercício 2003.

Segunda Câmara

Entidades/órgãos do Governo do Estado de Alagoas.

3. Interessados/Responsáveis:
3.1. Interessado: Fundo Nacional de Desenvolvimento da Educação (00.378.257/0001-81).
3.2. Responsável: Rosineide Lima Lins Costa (XXX.155.674-XX).

13.1. Ministros presentes: Ana Arraes (Presidente), Augusto Nardes, Aroldo Cedraz (Relator) e Raimundo Carreiro.
13.2. Ministros-Substitutos presentes: Marcos Bemquerer Costa e André Luís de Carvalho.

AROLDO CEDRAZ

Transcrevo, a seguir, o parecer subscrito por Auditor Federal à peça 23, o qual contou com a anuência do corpo diretivo da então Secretaria de Controle Externo no Estado do Espírito Santo (peças 24 e 25) , bem como do Ministério Público junto ao TCU (peça 26) :
"INTRODUÇÃO
	Cuidam os autos de Tomada de Contas Especial instaurada pelo Fundo Nacional de Desenvolvimento da Educação (FNDE) , em desfavor da Sra. Rosineide Lima Lins Costa, ex-Secretária de Educação do Estado de Alagoas, por conta da impugnação parcial dos recursos federais repassados à mencionada Secretaria, no âmbito do Programa Nacional de Alimentação Escolar (PNAE) , cujo objeto consiste em suprir parcialmente as necessidades nutricionais dos alunos, de forma a garantir a implantação da Política de Segurança Alimentar e Nutricional e a contribuir para a formação de bons hábitos alimentares, consoante preconizado no art. 2º da Resolução CD/FNDE 15/2003. 
HISTÓRICO 
2.	Após ser citada por meio do Ofício 0841/2015-TCU-SECEX-ES, de 17/11/2015 (peça 11) , entregue em 1/12/2015, conforme Aviso de Recebimento - AR (peça 12) , a Sra. Rosineide Lima Lins Costa formulou, em 14/12/2015, pedido de prorrogação de prazo para apresentar suas alegações de defesa (peça 13) .
2.1	O pedido foi analisado por meio da instrução à peça 18, ocasião em que foi proposto o deferimento da prorrogação de prazo solicitada, por mais 30 dias, contados a partir do término do prazo inicialmente fixado, face as razões expostas pela responsável, mormente no sentido de que os fatos teriam ocorrido há mais de doze anos e que ela já não ocupava mais o cargo de Secretária de Educação, razão pela qual haveria necessidade de solicitar informações aos atuais gestores.  
3.	Assim, transcorrido o novo prazo fixado, a instrução de mérito efetuada no âmbito desta Unidade Técnica propôs que a responsável fosse considerada revel, dando-se prosseguimento ao processo, julgando irregulares suas contas, condenando-a em débito e aplicando-lhe multa. (peça 18, p. 3-4) 
4.	Em seu pronunciamento regimental, o Ministério Público junto ao Tribunal ressalvou que, por ocasião do pedido de prorrogação de prazo, a responsável não se limitou a solicitar dilação de prazo de defesa, posto que apresentou, concomitantemente, argumentos de defesa, formulando expresso pedido de reconhecimento da prescrição. (peça 21) 
4.1	Após tecer comentários sobre as alegações apresentadas, o Representante do Ministério Público registrou, quanto à prescrição da pretensão punitiva, o seguinte:
...enquanto se aguarda o julgamento do TC Processo 007.822/2005-4, cujo tema central consiste exatamente nessa questão, o entendimento prevalecente é que sua apuração se dá nos termos do Código Civil. Sob esse enfoque, divergimos da proposta da unidade técnica quanto à aplicação à responsável da multa de que trata o art. 57 da Lei 8.443/92, por entender já haver operado a prescrição da pretensão punitiva.
4.2	Com essas considerações, concluiu seu Parecer acompanhando a proposta desta Unidade Técnica, exceto quanto à aplicação da multa prevista no art. 57 da Lei 8.443/92.
5.	O Exmº. Relator, em Despacho exarado à peça 22, considerando a necessidade de análise dos argumentos trazidos por ocasião do pedido de prorrogação de prazo formulado pela responsável, bem como as inovações jurisprudenciais desta Corte a partir da decisão do incidente de uniformização de jurisprudência (Acórdão 1441/2016-TCU-Plenário) , entendeu ser necessária a devolução dos autos à unidade instrutiva, em homenagem aos princípios da ampla defesa e do formalismo moderado.
Análise
6. 	Com efeito, verifica-se que a Srª. Rosineide Lima Lins Costa, ao solicitar dilação de prazo por mais trinta dias, trouxe alguns elementos de defesa, a exemplo de pedidos de reconhecimento da prescrição, de afastamento das irregularidades, de reconhecimento de prejuízos à defesa em razão do longo decurso de tempo e da responsabilidade do gestor sucessor.
6.1	Em síntese, a responsável alegou que:
- as contas relativas ao PNAE 2003 não foram prestadas pela defendente, eis que à época da prestação de contas não exercia mais o cargo;
- compete ao atual gestor da pasta da educação prestar os esclarecimento s e justificativas cabíveis; e
- deve ser reconhecida a prescrição ante o longo decurso do tempo. 
6.2	Tais argumentos foram analisados pelo representante do MP, sem, contudo, merecer acolhida, conforme abaixo reproduzido:
O fato de a prestação de contas ter sido encaminhada por sucessor da referida ex-gestora não transfere a ele responsabilidade pelos atos praticados pela antecessora, tampouco faz com que os ofícios de esclarecimentos tenham que ser a ele dirigidos. Isso porque os atos inquinados foram praticados pela Sra. Rosineide Lima Lins Costa, que ordenou o pagamento das despesas em foco em cenário marcado por empresas inexistentes, tendo sido comprovado nos autos o conjunto de notas fiscais inidôneas. Além do mais, a citação tem caráter personalíssimo, conferindo oportunidade de defesa àqueles contra os quais pesam acusação de prática de ato irregular de que resulte dano ao erário.
No tocante à alegação de prescrição do débito, é pacifico o entendimento que as ações de ressarcimento movidas pelo Estado contra os agentes causadores de danos ao erário são imprescritíveis, compreensão já sumulada na Corte de Contas (Súmula 282) .
6.4	Quanto à prescrição da pretensão punitiva, conforme aduzido no item 4.1 desta instrução, à época do Parecer do Ministério Público, datado de 15/3/2016, ainda não havia sido prolatado o Acórdão 1441/2016-TCU-Plenário, que aprovou incidente de uniformização de jurisprudência em que foi firmado o entendimento de que a matéria se subordina ao prazo prescricional de dez anos indicado no art. 205 ao Código Civil, contado a partir da data de ocorrência da irregularidade a ser sancionada. 
6.5	No presente caso, as irregularidades datam do ano de 2003 enquanto que o ato que ordenou a citação do responsável ocorreu em 13/11/2015  (peça 9) , posteriormente, portanto, ao transcurso de 10 anos entre esse ato e os fatos impugnados, razão pela qual deixaremos, nessa oportunidade, de propor a aplicação da multa prevista no art. 57 da Lei 8.443/92 à Srª. Rosineide Lima Lins Costa.
CONCLUSÃO
7.	Após o retorno dos autos a esta Unidade Técnica para análise dos elementos trazidos por ocasião da solicitação de prorrogação de prazo para atendimento do oficio citatório 841/2015 - TCU/SECEX-ES, de 17/11/2015 (peça 11) , e não tendo a responsável respondido a notificação, entendemos que o presente processo deve ser submetido à análise de mérito.
8.	Os argumentos de defesa já lançados pela responsável ao tempo do pedido de prorrogação de prazo por ela efetuado não foram capazes de elidir as irregularidades que ensejaram a sua citação, posto que desacompanhadas de respaldo documental que viessem a justificar a realização de despesas comprovadas por meio de notas fiscais inidôneas, que não foram reconhecidas pela Secretaria de Fazenda de Alagoas/AL, no âmbito do Programa Nacional de Alimentação Escolar - PNAE/2003.
9.	Cabe registrar que as irregularidades praticadas ocorreram no ano de 2003 enquanto que o Despacho do Secretário desta Unidade Técnica que autorizou a citação data de 13/11/2015, tendo sido a mesma sido recebida pela responsável em 1º/12/2015 (peça 12) .
10.		Desta forma, constatado o esgotamento do prazo prescricional, deve-se reconhecer no presente processo, nos termos do art. 205 do Código Civil, a prescrição da pretensão punitiva por parte deste Tribunal.
11.	Assim, manifesto-me por que seja ratificada a proposta de encaminhamento consignada à peça 18, p. 3-4, com exceção da aplicação da multa prevista no art. 57 da Lei 8.443/1992 c/c o art. 267 do Regimento Interno à Srª. Rosineide Lima Lins Costa.
PROPOSTA DE ENCAMINHAMENTO
12. 	Ante todo o exposto, submetemos os autos à consideração superior, propondo ao Tribunal:
a) com fundamento nos arts. 1º, inciso I, 16, inciso III, alíneas "b" e "c", da Lei 8.443/1992 c/c os arts. 19 e 23, inciso III, da mesma Lei, e com arts. 1º, inciso I, 209, incisos I e II, 210 e 214, inciso III, do Regimento Interno, que sejam julgadas irregulares as contas da Srª. Rosineide Lima Lins Costa, (CPF XXX.155.674-XX) , ex-Secretária de Educação do Estado de Alagoas (período: de 1/1/2003 a 21/8/2003) , e condená-la ao pagamento das quantias a seguir especificadas, com a fixação do prazo de quinze dias, a contar da notificação, para comprovar, perante o Tribunal (art. 214, inciso III, alínea "a", do Regimento Interno) , o recolhimento das dívidas aos cofres do Fundo Nacional de Desenvolvimento da Educação - FNDE atualizadas monetariamente e acrescidas dos juros de mora, calculados a partir das datas discriminadas, até a data dos recolhimentos, na forma prevista na legislação em vigor, abatendo-se, na oportunidade, os valores eventualmente ressarcidos.
	VALOR ORIGINAL (R$) 
	DATA OCORRÊNCIA

	437.916,89
	2/4/2003

	178.436,40
	7/4/2003

	133.024,90
	8/4/2003

	  83.323,35
	14/4/2003

	  73.057,56
	22/4/2003

	100.389,48
	29/4/2003

	  86.410,50
	2/5/2003

	  27.031,32
	13/5/2003

	101.772,27
	5/6/2003

	115.986,60
	16/6/2003

	  88.200,00
	25/6/2003

	  24.042,10
	27/6/2003

	  61.081,53
	30/6/2003

	TOTAL
	R$ 1.510.672,90

c) autorizar, desde logo, nos termos do art. 28, inciso II, da Lei 8.443/1992, a cobrança judicial das dívidas caso não atendidas as notificações;
d) autorizar o parcelamento do débito, caso venha a ser requerido pela responsável, na forma constante no art. 217 do RITCU; e 
e) encaminhar cópia da deliberação ao Procurador-Chefe da Procuradoria da República em Alagoas/AL, nos termos do § 3º do art. 16 da Lei 8.443/1992 c/c o § 7º do art. 209 do Regimento Interno do TCU, para adoção das medidas cabíveis; e comunicar-lhe que o relatório e o voto que a fundamentarem podem ser acessados por meio do endereço eletrônico www.tcu.gov.br/acordaos e que, caso haja interesse, o Tribunal pode enviar-lhe cópia desses documentos sem qualquer custo."
É o Relatório.

não há

Procurador Marinus Eduardo De Vries Marsico.

TOMADA DE CONTAS ESPECIAL. Fundo Nacional de Desenvolvimento da Educação. Estado de Alagoas. irregularidades na gestão dos recursos recebidos por força do Programa Nacional de Alimentação Escolar (Pnae), no exercício de 2013. CITAÇÃO da ex-secretária de educação estadual. CONTAS IRREGULARES. DÉBITO. prescrição da pretensão punitiva.

TOMADA DE CONTAS ESPECIAL (TCE)

Secretaria de Controle Externo de Tomada de Contas Especial (SecexTCE).

Cuidam os autos de Tomada de Contas Especial instaurada pelo Fundo Nacional de Desenvolvimento da Educação (FNDE) , em desfavor da Sra. Rosineide Lima Lins Costa, ex-Secretária de Educação do Estado de Alagoas, por conta da impugnação parcial dos recursos federais repassados à mencionada Secretaria, no âmbito do Programa Nacional de Alimentação Escolar (PNAE) , no exercício 2003.
A presente TCE teve início nos fatos noticiados no item 3.2 do Relatório de Fiscalização CGU 598, de 16/8/2005, no qual, o Controle Interno identificou que a Secretaria de Educação do Estado de Alagoas teria realizado despesas, no valor de R$ 1.560.580,42, comprovadas mediante a apresentação de notas fiscais inidôneas e operações de vendas não reconhecidas pela Secretaria de Estado de Fazenda daquele Estado (peça 3, p. 116-24) .
De acordo com o Relatório do Tomador de Contas, a responsabilidade pela irregularidade em tela foi atribuída à Sra. Rosineide Lima Lins Costa, Secretaria Estadual de Educação à época dos fatos, tendo em vista que a responsável, na condição de ordenadora de despesas, era a titular da referida pasta no período compreendido entre 1/1 a 21/8/2003 e as aquisições impugnadas ocorreram no período de 2/4 a 30/6/2003.
No âmbito desta Corte, após ser regularmente citada, em 1/12/2015, conforme Aviso de Recebimento - AR (peça 12) , a Sra. Rosineide Lima Lins Costa formulou, em 14/12/2015, pedido de prorrogação de prazo para apresentar suas alegações de defesa (peça 13) .
O pedido foi analisado por meio da instrução à peça 18, ocasião em que foi proposto o deferimento da prorrogação de prazo solicitada por mais 30 dias.
Naquele momento, a unidade instrutiva propôs que fosse decretada a revelia da responsável.
No entanto, em linha com o parecer do Parquet, à peça 21, por meio do despacho à peça 22, determinei nova instrução do feito.
Naquela ocasião, considerei necessária a análise dos argumentos trazidos por ocasião do pedido de prorrogação de prazo formulado pela responsável, bem como as inovações jurisprudenciais desta Corte a partir da decisão do incidente de uniformização de jurisprudência (Acórdão 1441/2016-TCU-Plenário) , em homenagem aos princípios da ampla defesa e do formalismo moderado.
O referido despacho foi cumprido por meio da emissão de novos pareceres pela unidade técnica (às peças 23-25) e pelo MPjTCU (peça 26) .
Em tom uníssono, os pareceres apontaram que "os argumentos de defesa lançados pela responsável ao tempo do pedido de prorrogação de prazo por ela efetuado não foram capazes de elidir as irregularidades que ensejaram a sua citação, posto que desacompanhadas de respaldo documental que viessem a justificar a realização de despesas comprovadas por meio de notas fiscais inidôneas, que não foram reconhecidas pela Secretaria de Fazenda de Alagoas/AL, no âmbito do Programa Nacional de Alimentação Escolar - PNAE/2003".
Ademais, verificou-se a ocorrência da prescrição da pretensão punitiva, uma vez que as irregularidades ocorreram no ano de 2003, tendo o ato que ordenou a citação ocorrido em 2015. Assim, esgotou-se o prazo decenal para que fosse exercida a pretensão punitiva por esta Corte de Contas, devendo-se, portanto, ser reconhecida a prescrição, nos termos do art. 205 do Código Civil, conforme decisão do incidente de uniformização de jurisprudência (Acórdão 1441/2016-TCU-Plenário) .
Com efeito, há jurisprudência pacífica no âmbito desta Corte de Contas no sentido de que, ex vi do art. 70, parágrafo único, da Constituição Federal, e do art. 93 do Decreto-lei 200/1967, o ônus de comprovar a regularidade integral na aplicação dos recursos públicos compete ao gestor, por meio de documentação consistente, que demonstre cabalmente os gastos efetuados, bem assim o nexo causal entre estes e os recursos repassados, o que não ocorreu no presente caso, em face das irregularidades na prestação de contas dos recursos recebidos por força do Pnae.
Ademais, cito que o representante do MP, em seu parecer à peça 21, analisou os argumentos da responsável, os quais não mereceram acolhida. Por elucidativo, reproduzo trecho da contribuição Ministerial realizada naquele momento:
"O fato de a prestação de contas ter sido encaminhada por sucessor da referida ex-gestora não transfere a ele responsabilidade pelos atos praticados pela antecessora, tampouco faz com que os ofícios de esclarecimentos tenham que ser a ele dirigidos. Isso porque os atos inquinados foram praticados pela Sra. Rosineide Lima Lins Costa, que ordenou o pagamento das despesas em foco em cenário marcado por empresas inexistentes, tendo sido comprovado nos autos o conjunto de notas fiscais inidôneas. Além do mais, a citação tem caráter personalíssimo, conferindo oportunidade de defesa àqueles contra os quais pesam acusação de prática de ato irregular de que resulte dano ao erário.
No tocante à alegação de prescrição do débito, é pacifico o entendimento que as ações de ressarcimento movidas pelo Estado contra os agentes causadores de danos ao erário são imprescritíveis, compreensão já sumulada na Corte de Contas (Súmula 282) ."
Nesse passo, concordo com a instrução de mérito da unidade técnica, corroborada pelo Parquet, que abordou, com bastante propriedade, todas as questões necessárias ao deslinde do feito, esgotando a análise da matéria e tornando desnecessária a adução de considerações adicionais.
Sendo assim, acolho, como razões de decidir os argumentos e conclusões oferecidos pela unidade técnica e, destarte, entendo que o Tribunal deve proferir julgamento pela irregularidade das contas da responsável, condenando-a ao pagamento do débito apurado nos autos. Contudo, deixo de aplicar a multa prevista no art. 57 da Lei 8.443/1992, uma vez que se encontra prescrita.
Em acréscimo, devem ser autorizados, desde já, o parcelamento das dívidas, bem assim a respectiva cobrança judicial, caso não atendida a notificação.
Por fim, como alvitrado, faz-se necessária também a remessa de cópia da deliberação a ser proferida, ao órgão regional da Procuradoria da República no Estado de Alagoas, para as providências cabíveis, ex vi do § 7o, in fine, do art. 209 do Regimento Interno do TCU.
Ante o exposto, VOTO por que seja adotada a deliberação que ora submeto a este Colegiado.
TCU, Sala das Sessões Ministro Luciano Brandão Alves de Souza, em 18 de agosto de 2020.
AROLDO CEDRAZ 
Relator